ACORDAO-COMPLETO-2465980

ACÓRDÃO 10976/2021 ATA 28/2021 - PRIMEIRA CÂMARA

VISTOS, relatados e discutidos estes autos de recurso de reconsideração interposto pela Sra. Silvana Furtado de Figueiredo Vasconcelos, ex-prefeita do Município de Baturité/CE, contra o Acórdão 8216/2020-TCU-Primeira Câmara,
ACORDAM os ministros do Tribunal de Contas da União, reunidos em sessão da Primeira Câmara, com fundamento nos arts. 32, I, e 33 da Lei Orgânica do TCU, diante das razões expostas pelo relator, em:
9.1. conhecer do recurso de reconsideração e, no mérito, negar a ele provimento, mantendo inalterados os termos do Acórdão 8216/2020-TCU-Primeira Câmara; e 
9.2. dar ciência desta deliberação à recorrente e ao interessado.

Recurso de reconsideração interposto pela Sra. Silvana Furtado de Figueiredo Vasconcelos contra o Acórdão 8.216/2020-1ª Câmara, por meio do qual este Tribunal julgou suas contas irregulares, condenou-a ao pagamento de débito e aplicou-lhe a multa prevista no art. 57 da Lei 8.443/1992, em razão da impugnação das despesas do Convênio 1167/2010, que tinha por objeto o apoio à realização do evento intitulado São João.

Primeira Câmara

Prefeitura Municipal de Baturité - CE.

3. Interessados/Responsáveis/Recorrentes:
3.1. Interessado: Ministério do Turismo (05.457.283/0001-19)
3.2. Responsável: Silvana Furtado de Figueiredo Vasconcelos (XXX.260.393-XX)
3.3. Recorrente: Silvana Furtado de Figueiredo Vasconcelos (XXX.260.393-XX).

13.1. Ministros presentes: Walton Alencar Rodrigues (Presidente), Benjamin Zymler (Relator), Vital do Rêgo e Jorge Oliveira.
13.2. Ministros-Substitutos presentes: Augusto Sherman Cavalcanti e Weder de Oliveira.

BENJAMIN ZYMLER

Ministro Bruno Dantas.

Adoto como parte do relatório a instrução elaborada por auditor lotado na Serur (peça 88) , salientando que a proposta de encaminhamento contou com a anuência de dirigente da unidade técnica (peça 89) , nos termos da delegação de competência fixada pela Portaria Serur 1/2019:
"1.	Trata-se de recurso de reconsideração interposto por Silvana Furtado de Figueiredo Vasconcelos, ex-prefeita, por meio do qual se insurge contra o Acórdão 8216/2020-TCU-Primeira Câmara, prolatado na sessão de julgamento do dia 28/7/2020-Telepresencial e inserto na Ata 25/2020-1ª Câmara (peça 71) . 
1.1.	A deliberação recorrida apresenta o seguinte teor, transcrevendo-se em destaque os itens objeto do recurso de reconsideração:
'VISTOS, relatados e discutidos estes autos de tomada de contas especial instaurada pelo Ministério do Turismo (MTur) em desfavor de Silvana Furtado de Figueiredo Vasconcelos, então prefeita municipal de Baturité/CE, em razão da impugnação de despesas do Convênio 1167/2010 (Siafi/Siconv 741551) , que tinha por objeto o apoio à realização do evento intitulado "São João";
ACORDAM os Ministros do Tribunal de Contas da União, reunidos em sessão da Primeira Câmara, ante as razões expostas pelo Relator, em:
9.1. com fundamento nos arts. 1º, inciso I, 16, inciso III, alíneas 'b' e 'c', e 19, da Lei 8.443/1992, julgar irregulares as contas de Silvana Furtado de Figueiredo Vasconcelos e condená-la ao pagamento do débito discriminado a seguir, atualizado monetariamente e acrescido dos juros de mora devidos, calculado desde a data de ocorrência indicada até sua efetiva quitação, na forma da legislação vigente, fixando o prazo de 15 (quinze) dias, a contar do recebimento da notificação, para que seja comprovado, perante este Tribunal, o recolhimento da quantia ao Tesouro Nacional, nos termos do art. 23, inciso III, alínea "a", da referida Lei, c/c o art. 214, inciso III, alínea "a", do Regimento Interno do TCU:
VALOR ORIGINAL (R$)	      DATA DA OCORRÊNCIA
R$ 100.000,00      	7/7/2010
9.2. com fundamento no art. 57 da Lei 8.443/1992, aplicar a Silvana Furtado de Figueiredo Vasconcelos multa no valor de R$ 21.000,00 (vinte e um mil reais) , atualizado monetariamente desde a data do presente acórdão até a do efetivo recolhimento, se for pago após o vencimento, na forma da legislação vigente, fixando o prazo de 15 (quinze) dias, a contar do recebimento da notificação, para que seja comprovado, perante este Tribunal, o recolhimento da quantia ao Tesouro Nacional, nos termos do art. 23, inciso III, alínea "a", da referida Lei, c/c o art. 214, inciso III, alínea "a", do Regimento Interno do TCU;
9.3. com fundamento no art. 26 da Lei 8.443/1992, autorizar, se requerido, o pagamento da importância devida em até 36 (trinta e seis) parcelas mensais e consecutivas, fixando o prazo de 15 (quinze) dias, a contar do recebimento da notificação, para que seja comprovado, perante este Tribunal, o recolhimento da primeira parcela, e de 30 (trinta) dias, a contar da parcela anterior, para que seja comprovado o recolhimento das demais parcelas, devendo incidir sobre cada valor mensal os devidos acréscimos legais, na forma prevista na legislação vigente, além de alertar que a falta de comprovação do recolhimento de qualquer parcela importará no vencimento antecipado do saldo devedor, nos termos do art. 217 do Regimento Interno do TCU;
9.4. com fundamento no art. 28 da Lei 8.443/1992, autorizar, desde logo, a cobrança judicial das dívidas, caso não atendida a notificação;
9.5. com fundamento no art. 16, § 3º, da Lei 8.443/1992, c/c art. 209, § 7º, do Regimento Interno do TCU, remeter cópia deste acórdão à Procuradoria da República no Ceará, para adoção das medidas que entender cabíveis;
9.6. dar ciência deste acórdão ao Ministério do Turismo (MTur) e à responsável.'
HISTÓRICO
2.		Trata-se de TCE instaurada pelo Ministério do Turismo (MTur) , em desfavor da Sra. Silvana Furtado de Figueiredo Vasconcelos, Prefeita Municipal de Baturité/CE, no período de 1/1/2009 a 31/12/2012, em razão da impugnação total das despesas do Convênio 01167/2010 - Siconv 741551 (peça 4) , firmado com esse ministério, e que tinha por objeto o apoio à realização do Projeto intitulado "São João" em 26/6/2010, devido a irregularidades na execução física do ajuste.
2.1	O Convênio 01167/2010 - Siconv 741551 foi firmado no valor de R$ 105.000,00, sendo R$ 100.000,00 à conta do concedente e R$ 5.000,00 referentes à contrapartida do convenente. Teve vigência de 26/6/2010 a 26/8/2010, com prazo para a apresentação da prestação de contas estipulado para 30 dias após o dia final de vigência. 
2.2	Conforme nota técnica, o fundamento para a instauração desta TCE foi a reprovação da execução física do ajuste, em razão das seguintes irregularidades (peça 19, p. 1 6) : Ausência de comprovação da execução do evento, visto que não foram apresentadas fotografias originais, datadas e em foco aberto e fechado, e/ou filmagem, também em foco aberto e fechado, que demonstrassem a execução dos itens referentes a atrações artísticas (Banda Frenessy e Banda Capim Cubano) e a estrutura de Show (Gerador, Iluminação, Segurança, Banheiros Químicos e Sonorização) .
2.3	O Relatório de Tomada de Contas Especial 55/2017 concluiu pelo débito no valor total dos recursos repassados (R$ 100.000,00) e imputou a sua responsabilidade à Sra. Silvana Furtado, prefeita de Baturité/CE no período em que o ajuste foi firmado e executado (peça 42, p. 1-4) .
2.4	No âmbito da Controladoria Geral da União, o Relatório de Auditoria 853/2017, o Certificado de Auditoria e o Parecer do Dirigente do Controle Interno chegaram às mesmas conclusões (peças 43, 44 e 45) . 
2.5	Já no âmbito deste Tribunal, a Sra. Silvana Furtado foi regularmente citada (peça 63) e apresentou as suas alegações de defesa junto à peça 64.
2.6	Em sua derradeira análise, a Secex-TCE propôs o julgamento pela irregularidade das contas, débito e multa com fundamento no art. 57 da Lei 8.443/1992 (peça 67, p. 5-6) , proposta essa que foi referendada pelo parecer do MPTCU (peça 70) .  
2.7	Por sua vez, o Relator a quo, Ministro Bruno Dantas, anuiu com as propostas da unidade técnica (peça 72) e foi acompanhado pelos demais Ministros da Colenda 1ª Câmara (peça 71) .
2.8	Irresignada, a Sra. Silvana Furtado interpôs o presente recurso de reconsideração (peça 75) , que se fundamenta nas altercações que, adiante, passar-se-á a relatar.
EXAME DE ADMISSIBILIDADE
3.		Reitera-se o exame preliminar de admissibilidade efetuado por esta unidade instrutora (peça 76) , ratificado pelo Ministro-Relator Benjamin Zymler (peça 78) , que concluiu pelo conhecimento do recurso de reconsideração acostado à peça 75, com fundamento nos artigos 32, inciso I, e 33 da Lei 8.443/1992, suspendendo-se os efeitos dos itens 9.1, 9.2 e 9.4 do Acórdão 8216/2020-TCU-Primeira Câmara.
EXAME DE MÉRITO
4. 		Delimitação do recurso
4.1.	Constitui objeto do presente exame responder se:
	a) houve cerceamento à defesa;
	b) houve débito; e
	b) houve prescrição do débito.
Do cerceamento à defesa 
5.		A Sra. Silvana Furtado de Figueiredo Vasconcelos, ex-prefeita, alega ter havido cerceamento à sua defesa no presente processo.  
5.1	Sustenta a alegação acima com base nos seguintes argumentos:
	a) Existiriam inúmeros argumentos que não teriam sido enfrentados por este Tribunal, o que redundaria em nulidade processual nos termos do art. 3º, III, da Lei 9.784/1999 (peça 75, p. 3) ;
	b) Mencionou decisão do Supremo Tribunal Federal, no âmbito do Mandato de Segurança 24268/MG, em que teria constado no respectivo voto condutor o dever do juiz ou da Administração de "considerar, séria e detidamente, as razões apresentadas" [pelas partes em um dado processo administrativo ou judicial] - peça 75, p. 8    
	c) Os argumentos para imputar débito e julgar irregulares as contas da responsável seriam simplórios e não atenderiam minimamente os pressupostos processuais constantes dos incisos LIV e LV, do art. 5º, da CF/88, bem como do art. 3º, III, da Lei 9.784/1999 (peça 75, p. 9) ;
	d) Tendo em vista a não apreciação dos documentos probatórios apresentados pela recorrente, a não aprovação de suas contas com base nos argumentos de inexecução física e financeira do ajuste representaria verdadeiro cerceamento da defesa (peça 75, p. 9) .  
Análise
5.2	As alegações não sustentam qualquer conclusão pelo cerceamento da defesa conforme propugnado pela recorrente. 
5.3	De início, a responsável sequer mencionou quais teriam sido os argumentos da defesa que não teriam sido enfrentados pela decisão vergastada. Nesse sentido, as referidas argumentações, de cunho genérico e panorâmico, não sustentam qualquer alteração do decisum, tendo em vista que os argumentos apresentados pela recorrente foram devidamente enfrentados pela unidade instrutora e pelo voto condutor do Acórdão 8216/2020-TCU-Primeira Câmara. 
5.4	Compulsando-se os autos, verifica-se que a Sra. Silvana apresentou as suas alegações de defesa junto à peça 64. Nessa oportunidade, se limitou a trazer fotos da suposta realização do evento (p. 6-22) , bem como alegou que "não seria admissível a mera alegação de prejuízo ao erário público, sem ficar devidamente caracterizada a desonestidade da conduta do agente público" (p. 3) . 
5.5	Por sua vez, a unidade instrutora analisou e afastou, de maneira fundamentada, tanto o conteúdo das fotos como a alegação da falta de comprovação de má-fé da responsável (peça 67, p. 4) . Similarmente, da mesma forma o fez o voto condutor do decisum (peça 72, p. 1) . 
5.6	Portanto, propõe-se a rejeição das alegações da recorrente.
Do débito
6.1	A recorrente alega ainda que inexistiu dano ao erário.
6.2	Suporta a alegação acima com base nos seguintes argumentos:
	a) Teria sido aplicada em sua totalidade a verba oriunda do Convênio 741551/2010 na realização da festa de São João. Tal festividade teria contado com a contratação de banda, palanque, gerador, banheiros químicos etc., conforme fotos apresentadas (peça 75, p. 11) ;
	b) Seria inadmissível a alegação de prejuízo ao erário sem que tivesse sido devidamente caracterizado a desonestidade da conduta da responsável (peça 75, p. 11) .   
Análise
6.3	Cabe antecipar que as alegações apresentadas não suportam qualquer alteração do decisum nos termos propostos pela recorrente. 
6.4	Primeiramente, a responsável não trouxe qualquer documentação adicional relativa à comprovação da execução física e financeira do Convênio 1167/2010, tendo se limitado a afirmar que aplicou a integralidade dos recursos do ajuste na festividade, que teria contado com banda, palanque, gerador e banheiros químicos. 
6.5	Quanto à documentação apresentada por ocasião das alegações de defesa (peça 64) , não foram apresentadas fotos, vídeos ou notícias com conteúdo capaz de demonstrar que o objeto conveniado ocorreu nos moldes inicialmente acordados. Nesse sentido, as fotos apresentadas não permitem identificar o nome do evento, a data em que foram tiradas, o nome de cada banda que estivesse se apresentando ou de cada item de infraestrutura previstos no plano de trabalho. 
6.6	Similarmente, não houve apresentação de documentos comprobatórios de pagamentos à empresa contratada, no âmbito da prestação de contas ou da TCE, que demonstrem a destinação dos pagamentos realizados nos dias 7/7/2010 e 12/7/2010, via transferência eletrônica disponível (TED) , nos respectivos valores de R$ 118.277,50 e de R$ 8.222,50.
6.7	Portanto, a documentação acostada à peça 64 é inservível para os fins de prestação de contas, de modo que não sustenta o afastamento do débito e a alteração do julgamento das contas.
6.8	No mesmo sentido, deve ser afastada a alegação de que seria inadmissível imputar o presente débito sem que seja comprovada a desonestidade ou má-fé da conduta da responsável. Isso porque a responsabilidade dos jurisdicionados perante o TCU é de natureza subjetiva, caracterizada mediante a presença de simples culpa stricto sensu, sendo desnecessária a caracterização de conduta dolosa ou má-fé da pessoa para que esta seja responsabilizada (Acórdãos 1512/2015 e 635/2017, ambos do Plenário, e Acórdãos 6943/2015 e 9004/2018, ambos da 1ª Câmara) .
6.9	Desse modo, é suficiente a ocorrência de grave irregularidade, a identificação da conduta da responsável que caracterize sua culpa, seja por imprudência, imperícia ou negligência, e a demonstração do nexo de causalidade entre a conduta culposa (stricto sensu) e a irregularidade cometida, o que está minunciosamente demonstrado nas razões que levaram ao julgamento das contas irregulares e aplicação de multa à recorrente. 
6.10	No mínimo a falta de adoção de medidas para a comprovação da boa e regular aplicação dos recursos federais repassados pode ser caracterizada como negligência da recorrente. Portanto, ainda que não estejam caracterizados o dolo ou má-fé, não há dúvidas diante do que há nos autos de que se está diante de conduta culposa, o que enseja em responsabilidade perante o TCU.
6.11	Por todo o exposto, propõe-se o afastamento das alegações que propugnam pelo afastamento do débito e o julgamento pela regularidade das contas. 
Da prescrição do débito  
7.1	A alegação de prescrição assume particular relevância, dado o recente julgamento, pelo STF, do Recurso Extraordinário 636.886 (tema 899 da repercussão geral) . Os significativos impactos deste julgamento foram objeto de análise pela Serur nos autos do TC Processo 027.624-2018-8. Por economia processual, juntou-se a estes autos (peça 86) cópia do exame e do pronunciamento da unidade emitidos pela Serur naquele processo, em que foram fundamentadas as seguintes premissas, que serão consideradas no presente exame:
	a) pela jurisprudência até então vigente, a pretensão punitiva exercida pelo Tribunal de Contas estava sujeita à prescrição, regida pelos critérios fixados no Acórdão 1441/2016-TCU-Plenário. Já quanto ao débito, a ação de ressarcimento era considerada imprescritível, por expressa previsão do art. 37, § 5º, da Constituição Federal. No entanto, ao julgar o RE 636.886, o STF conferiu nova interpretação a esse dispositivo, fixando a tese de que "é prescritível a pretensão de ressarcimento ao erário fundada em decisão de Tribunal de Contas";
	b) embora o RE 636.886 tenha por objeto a execução de acórdão condenatório proferido pelo TCU, a interpretação conferida pelo STF ao art. 37, § 5º, da Constituição, afeta a ação de ressarcimento como um todo, abrangendo não só a execução, mas também a pretensão condenatória. E, ao contrário da decisão proferida no julgamento do tema 897 (RE 852.475) , no tema 899, relativo à atuação do Tribunal de Contas, a conclusão de que a pretensão de ressarcimento é prescritível foi estabelecida de forma categórica, sem ressalvar as condutas dolosas qualificáveis como ato de improbidade;
	c) as pretensões punitiva e de ressarcimento devem observar o mesmo regime na atividade de controle externo, dado o objetivo comum da prescrição, de fixar prazo para o Tribunal de Contas agir, buscando caracterizar o ilícito, identificar seu autor, dimensionar as consequências da conduta (em especial, a quantificação do dano) e impor as consequências legais, independentemente do fato de tais consequências terem natureza punitiva ou ressarcitória;
	d) o Código Civil e a Lei 9.873/1999 constituem as duas alternativas que, de forma mais consistente, polarizam os debates acerca do regime de prescrição a ser observado no processo de controle externo. Não obstante a relevância dos fundamentos utilizados no Acórdão 1441/2016-TCU-Plenário, favoráveis à aplicação do Código Civil, a Lei 9.873/1999 adota balizas usuais no âmbito do direito público, prevê causas de interrupção em tudo compatíveis com o processo de controle externo e já vem sendo utilizada pelo STF para limitar o exercício da pretensão punitiva pelo TCU, em decisões posteriores ao Acórdão 1441/2016-TCU-Plenário. Assim, até que sobrevenha norma específica, entende-se que a prescrição das medidas de ressarcimento a cargo do tribunal de contas deve observar o regime Lei 9.873/1999;
	e) considerando, porém, que o acórdão proferido no RE 636.886 ainda está sujeito à oposição de embargos declaratórios, não é recomendável reconhecer a prescrição desde logo, ante a possibilidade de esclarecimento da decisão em sentido diverso do ora defendido (notadamente quanto aos atos dolosos) ou mesmo a modulação de seus efeitos, para preservar as ações de controle instauradas com base no entendimento jurisprudencial até então vigente;
	f) assim, nos casos em que a prescrição não tenha ocorrido por nenhum dos dois regimes (Código Civil ou Lei 9.873/1999) , o desfecho do processo não se alterará, qualquer que seja a premissa adotada (imprescritibilidade, prescritibilidade pelo Código Civil ou pela Lei 9.873/1999) , viabilizando-se o imediato julgamento. Já nas situações em que a pretensão de ressarcimento esteja prescrita por algum dos dois regimes, ou por ambos, é recomendável que o julgamento do processo seja sobrestado, até ulterior deliberação do Tribunal. 
7.2	As manifestações da Serur juntadas à peça 86 foram elaboradas quando ainda não estava disponibilizado o inteiro teor do acórdão do RE 636.886. Em nova análise após a publicação da decisão (DJe de 24/6/2020) , inclusive mediante o cotejo com os demais votos proferidos no julgamento, conclui-se pela subsistência das premissas indicadas acima, cabendo destacar dois aspectos relevantes.
7.3	O primeiro diz respeito à ressalva aos atos dolosos de improbidade. Observa-se que tanto na manifestação do TCU, como amicus curiae (peça 35 do RE 636.886) , como na manifestação do Ministério Público Federal na condição de fiscal da ordem jurídica (peça 38) , o tema 897 foi invocado com o fim de preservar a atuação dos tribunais de contas no caso de prejuízos causados dolosamente, mediante condutas típicas de improbidade administrativa. Todavia, o pedido não foi acolhido. No ponto, não houve divergência quanto ao entendimento do relator, de que "as razões que levaram a maioria da Corte a estabelecer excepcional hipótese de imprescritibilidade, no tema 897, não estão presentes em relação as decisões do Tribunal de Contas que resultem imputação de débito ou multa".
7.4	O segundo aspecto diz respeito à não incidência do Código Civil no regime de prescrição do ressarcimento. Nos votos em que a questão do prazo prescricional foi abordada, a referência foi sempre ao prazo quinquenal, usualmente adotado pelas normas de direito público.
7.5	Com essas explicações adicionais, passa-se à análise da prescrição no caso em exame, considerando-se as premissas indicadas anteriormente. 
Análise da prescrição segundo os critérios do Acórdão 1441/2016-TCU-Plenário]
7.6	Primeiramente, cabe antecipar que o débito apurado não prescreveu segundo os critérios estabelecidos pelo Acórdão 1441/2016-TCU-Plenário.	
7.7	Com efeito, a referida decisão estabeleceu o seguinte entendimento: (i) a pretensão punitiva do TCU subordina-se ao prazo geral de prescrição indicado no art. 205 do Código Civil (10 anos) e é contada a partir da data de ocorrência da irregularidade sancionada; (ii) o ato que ordenar a citação, a audiência ou oitiva da parte interrompe a prescrição; (iii) haverá suspensão da prescrição toda vez que o responsável apresentar elementos adicionais de defesa; (iv) a prescrição será aferida independentemente de alegação da parte; e (v) o entendimento do mencionado acórdão será aplicado de imediato aos processos novos e aos pendentes de decisão.
7.8	Nesse sentido, o prazo prescricional começou a correr em 26/9/2010, momento em que expirou o prazo de prestação de contas do presente ajuste (peça 4) . 
7.9	Considerando que a citação foi determinada em junho de 2019 por este Tribunal (peça 61) , em prazo inferior aos dez anos, operando, portanto, a interrupção do prazo prescricional (reinício da contagem) , não houve a prescrição pelos critérios do Acórdão 1441/2016-TCU-Plenário.
¿
Análise da prescrição pelo regime da Lei 9.873/1999 
7.10	Conforme será demonstrado a seguir, não se deu a prescrição do débito com base nos critérios da Lei 9.873/1999, uma vez que todas as interrupções do prazo se deram em prazo inferior aos cinco anos (art. 1º) e o processo não ficou paralisado, por mais de três anos, pendente de julgamento ou despacho (art. 1º, §1º) . 
7.11	Primeiramente, a prescrição do débito começou a correr em setembro de 2010 com o fim do prazo de prestação de contas do ajuste (peça 4) . 
7.12	Em 16/4/2012, a Nota Técnica de Análise 286/2012 apontou pela primeira vez as irregularidades na prestação de contas (peça 19) , acarretando interrupção do prazo prescricional com fundamento no art. 2º, II, da Lei 9873/1999.
7.13	Em 4/3/2015, despacho concluiu pela reprovação das contas e determinou o prosseguimento do feito (peça 27) , o que levou a nova interrupção do prazo prescricional (art. 2º, II, da Lei 9873/1999) .
7.14	Em 26/4/2017, o Relatório de TCE 55/2017 do Ministério do Turismo concluiu pela irregularidade das contas e o débito (peça 42, p. 4) , ensejando nova interrupção do prazo prescricional (art. 2º, II, da Lei 9873/1999) . 
7.15	Já no âmbito deste Tribunal, embora não contenha nos autos a data de recebimento da citação pela responsável, a mesma apresentou as suas alegações de defesa em 19/8/2019, o que acarretou nova interrupção do prazo prescricional (art. 2º, I, da Lei 9.873/1999) .  
7.16	Portanto, conforme se depreende das datas grifadas, o feito não ficou paralisado por mais de três anos, pendente de julgamento e despacho, de modo que não se operou a prescrição intercorrente prevista no art. 1º, §1º, da Lei 9.873/1999. Do mesmo modo, não ficou mais de cinco anos sem decisão entre uma interrupção de prazo e a seguinte, de modo que não houve a prescrição pelos critérios da Lei 9.873/1999. 
Conclusão sobre a prescrição
7.17	Por todo o exposto, o débito em análise não prescreveu tanto pelos critérios estabelecidos pelo Acórdão 1441/2016-TCU-Plenários como pelos previstos na Lei 9.873/1999.
CONCLUSÃO
8.		Das análises anteriores, ante os elementos constantes destes autos, o contexto normativo e as diretrizes jurisprudenciais aplicáveis ao caso, conclui-se:
	(i) não ter havido cerceamento da defesa (itens 5.) ;
	(ii)  ter havido débito (itens 6.) ;
 	(iii) não ter ocorrido a prescrição do débito (itens 7.) ;
8.1	Por todo o exposto, propõe-se a negativa de provimento ao recurso, visto que não foram carreados argumentos que possuam o condão de alterar a decisão vergastada. 
PROPOSTA DE ENCAMINHAMENTO
9.		Ante ao exposto, submetem-se os autos à consideração superior, propondo-se, com fundamento nos arts. 32, inciso I, e 33 da Lei 8.443/1992 e art. 285 do RI/TCU:
a) conhecer do recurso de reconsideração interposto e, no mérito, negar-lhe provimento;
b) dar ciência do acórdão que for prolatado à recorrente e aos demais interessados, ressaltando-se que o relatório e o voto que o acompanharem podem ser consultados no endereço www.tcu.gov.br/acordaos, no dia seguinte ao de sua oficialização."
A representante do Ministério Público junto ao TCU, mediante o parecer transcrito parcialmente a seguir, manifestou a sua concordância com a proposta alvitrada pela unidade instrutiva, tendo exposto comentários adicionais no que concerne ao exame da prescrição da pretensão ressarcitória (peça 92) :
"11.	Ao tomar os dados e informações dos autos, a Serur analisou a prescrição segundo os parâmetros do Acórdão 1441/2016-TCU-Plenário e do regime estabelecido pela Lei n.º 9.873/1999, tendo concluído pela inocorrência da prescrição para ambos os critérios. Frente à superação dos três objetos do recurso, a proposta de encaminhamento da Unidade Técnica é por conhecer do apelo interposto e, no mérito, negar-lhe provimento.
12.	Como afirmado pela Serur, a matéria foi objeto de repercussão geral admitida pelo Supremo Tribunal Federal no Recurso Extraordinário n.º 636.886 (tema 899) . A decisão do julgamento foi publicada em 20/4/2020, enunciando-se a tese de que "é prescritível a pretensão de ressarcimento ao erário fundada em decisão de Tribunal de Contas".
13.	Diante deste novo cenário, entendemos igualmente relevante que sejam fixados alguns fundamentos para a análise da arguição de prescrição suscitada pela recorrente no recurso, levando-se em conta o recente pronunciamento do STF, com o fim de verificar a aplicação, à hipótese dos autos, do novo entendimento firmado sobre o sentido e alcance do art. 37, § 5.º, da Constituição Federal
Prescritibilidade da pretensão de ressarcimento fundada em decisão de Tribunal de Contas
14.	Como mencionado, a matéria foi objeto de repercussão geral admitida pelo Supremo Tribunal Federal no Recurso Extraordinário 636.886 (tema 899) . Por ocasião do julgamento do RE, foi fixado o entendimento de que "é prescritível a pretensão de ressarcimento ao erário fundada em decisão de Tribunal de Contas".
15.	Para melhor compreensão do alcance dessa tese, cumpre transcrever trecho do voto condutor daquele julgamento, da lavra do Ministro Relator Alexandre de Moraes:
	'Em conclusão, nos termos das fundamentações e decisões Plenárias do SUPREMO TRIBUNAL FEDERAL, somente são imprescritíveis as ações de ressarcimento ao erário fundadas na prática de ato de improbidade administrativa doloso tipificado na Lei de Improbidade Administrativa Lei 8.429/1992 (TEMA 897) . Em relação a todos os demais atos ilícitos, inclusive àqueles atentatórios à probidade da administração não dolosos e aos anteriores à edição da Lei 8.429/1992, aplica-se o TEMA 666, sendo prescritível a ação de reparação de danos à Fazenda Pública.
	Entendo que, as razões que levaram a maioria da CORTE a estabelecer excepcional hipótese de imprescritibilidade, no tema 897, não estão presentes em relação as decisões do Tribunal de Contas que resultem imputação de débito ou multa, e, que, nos termos do §3º, do artigo 71 da CF, tem eficácia de título executivo; sendo, portanto, prescritível a pretensão de ressarcimento ao erário fundada nessas decisões; uma vez que, (a) a Corte de Contas, em momento algum, analisa a existência ou não de ato doloso de improbidade administrativa; (b) não há decisão judicial caracterizando a existência de ato ilícito doloso, inexistindo contraditório e ampla defesa plenos, pois não é possível ao imputado defender-se no sentido da ausência de elemento subjetivo.
	Ressalte-se, ainda, que, com base nas decisões do Tribunal de Contas, paralelamente à ação de execução, será possível o ajuizamento de ação civil de improbidade administrativa para, garantido o devido processo legal, ampla defesa e contraditório, eventualmente, condenar-se o imputado, inclusive a ressarcimento ao erário, que, nos termos da tese fixada no TEMA 897, será imprescritível.'
16.	Não resta dúvida, portanto, que o STF sedimentou o entendimento de que são prescritíveis as pretensões de ressarcimento fundadas em decisões do TCU, excepcionando apenas aquelas ações que configurem atos de improbidade administrativa dolosos tipificados na Lei n.º 8.429/92.
17.	Impende salientar que o instituto da repercussão geral apresenta o chamado efeito multiplicador, ou seja, o de possibilitar que o Supremo Tribunal Federal decida uma única vez e que, a partir dessa decisão, os processos idênticos sejam atingidos. No regime da repercussão geral introduzido pela Emenda Constitucional n.º 45/2004, o STF divulga previamente a conclusão sobre a questão constitucional controversa exatamente para possibilitar sua utilização imediata como orientação aos demais órgãos julgadores, sendo certo que esse efeito erga omnes também atinge o TCU na apreciação das matérias de sua competência.
18.	Não se olvide ainda do entendimento consolidado da Suprema Corte no sentido de que a existência de precedente firmado pelo Plenário autoriza o julgamento imediato de causas que versem sobre o mesmo tema, independentemente da publicação ou do trânsito em julgado do "leading case" (ARE 673.256-AgR, rel. Min. Rosa Weber; ARE 930.647-AgR/PR, rel. Min. Roberto Barroso; RE 611.683-AgR/DF, rel. Min. Dias Toffoli, entre outros) .
19.	Adicionalmente, deve ser considerado que a prescrição e a decadência são matérias de ordem pública que podem ser arguidas em qualquer tempo e grau de jurisdição e, inclusive, ser reconhecidas de ofício pelo julgador, o que nos leva à convicção de que o novo entendimento veiculado pelo RE 636.886 (tema 899) tem aplicação imediata a todos os processos em curso no TCU, independentemente da época da ocorrência dos fatos.
Prescritibilidade das pretensões reparatória e executória
20.	Embora a controvérsia dirimida no RE 636.886 tenha sido circunscrita à prescrição ocorrida no curso da execução, quando o dano ao erário já havia sido objeto de acertamento, materializado em acórdão condenatório proferido pelo TCU, é necessário considerar as razões essenciais da decisão, para identificar seus reflexos também no que diz respeito à prescrição reparatória.
21.	Observa-se que, para resolver a lide, o STF concluiu que a ressalva constante da parte final do art. 37, § 5.º, da Constituição Federal ("ressalvadas as respectivas ações de ressarcimento") não criou uma hipótese de imprescritibilidade apta a alcançar as decisões dos Tribunais de Contas. É o que se depreende do seguinte trecho do Voto do Ministro Alexandre de Moraes:
	'A ressalva que permaneceu no § 5º do art. 37 da CF (ressalvadas as respectivas ações de ressarcimento) , mesmo após a retirada da expressão QUE SERÃO IMPRESCRITÍVEIS [expressão excluída por emenda do Plenário quando da apresentação do Projeto de Constituição da Comissão de Sistematização], teve por finalidade evitar, principalmente, uma anomia em relação à possibilidade de ressarcimento ao erário em face de responsabilização pela prática de eventuais atos ilícitos, enquanto ainda não tipificados pela lei exigida no § 4º do art. 37 da CF como atos de improbidade administrativa.
	A ressalva prevista no § 5º do art. 37 da CF não pretendeu estabelecer uma exceção implícita de imprescritibilidade, mas obrigar constitucionalmente a recepção das normas legais definidoras dos instrumentos processuais e dos prazos prescricionais para as ações de ressarcimento do erário, inclusive referentes a condutas ímprobas, mesmo antes da tipificação legal de elementares do denominado ato de improbidade (Decreto 20.910/1932, Lei 3.164/1957, Lei 3.502/1958, Lei 4.717/1965, Lei 7.347/1985, Decreto-Lei 2.300/1986) ; mantendo, dessa maneira, até a edição da futura lei e para todos os atos pretéritos, a ampla possibilidade de ajuizamentos de ações de ressarcimento.' 
22.	Ocorre que, no âmbito do processo perante o TCU, a proteção do art. 37, § 5.º, da CF, era a fonte utilizada na defesa da imprescritibilidade tanto na fase condenatória como no curso da execução dos títulos extrajudiciais consubstanciados nos seus acórdãos.
23.	Nesse diapasão, é forçoso concluir que também é prescritível a pretensão de ressarcimento exercida pelo TCU com o fim de apurar a ocorrência de prejuízo ao erário e condenar o agente que lhe deu causa. Essa conclusão resulta das razões de decidir utilizadas na paradigmática decisão da Corte Suprema, que delimitaram o sentido e o alcance da ressalva contida no art. 37, § 5.º, da Constituição Federal.
Regras prescricionais aplicáveis
24.	Na situação específica do RE 636.886, que tratou da prescrição da pretensão ressarcitória na fase de execução de julgado do TCU, o STF aplicou as regras de prescrição contidas na Lei de Execução Fiscal (conjugada com os dispositivos pertinentes do Código Tributário Nacional) .
25.	As regras da Lei de Execução Fiscal, no entanto, não se prestam a disciplinar a prescrição da pretensão reparatória do TCU na fase anterior à formação do respectivo título executivo extrajudicial consubstanciado em seu acórdão condenatório.
26.	Ocorre que não há norma legal específica que discipline a prescrição no processo de controle externo, o que faz necessária a utilização da analogia para suprir essa lacuna, buscando-se um sistema normativo já existente que seja mais compatível com as atividades de identificação de dano e de imputação de responsabilidades levadas a efeito pelo TCU.
27.	Aqui defendemos que deva ser aplicado o mesmo marco normativo prescricional tanto para a pretensão punitiva do Tribunal quanto para a sua pretensão de ressarcimento do dano ao erário. Isso se justifica na medida em que o instituto da prescrição busca indicar se ainda é possível ao Tribunal de Contas exercer a apuração e julgamento dos fatos, independentemente do desfecho do processo (imputação de débito ou aplicação de sanções) . Ademais, sob a perspectiva do tempo como vetor da segurança jurídica e da própria prescrição como elemento indissociável do devido processo legal, a fixação de um prazo prescricional também objetiva não comprometer a possibilidade de defesa do responsável. E sua defesa normalmente se refere a fatos em relação aos quais teve participação ou conhecimento, independentemente de, após a apuração, as consequências de sua responsabilidade se situarem no âmbito do ressarcimento ou da sanção.
28.	Cabe pontuar que houve ampla discussão acerca da prescrição da pretensão punitiva no Tribunal, que culminou com a adoção do prazo de dez anos do Código Civil (Acórdão 1441/2016-TCU-Plenário) , em detrimento do regime de prescrição quinquenal da Lei n.º 9.873/1999, o qual então nos parecia mais adequado, conforme expusemos detalhadamente em manifestação exarada nos autos do TC Processo 020.635/2004-9.
29.	Naquela oportunidade, já não vislumbrávamos fundamentos jurídicos sólidos para a adoção do Código Civil como referencial analógico a ser utilizado pelo Tribunal de Contas da União em matéria de prescrição, senão apenas uma aparente escolha conservadora pelo prazo mais dilatado para o exercício da jurisdição de Controle Externo.
30.	Parecia-nos que a opção pelo prazo prescricional quinquenal previsto na Lei n.º 9.873/1999 era a mais consentânea com a atuação estatal de Controle Externo, por dispor expressamente sobre o exercício da ação punitiva pela Administração Pública Federal, direta e indireta, como também por prever o lustro como o prazo para o perecimento do direito de agir da Administração Pública.
31.	Com efeito, embora o controle externo não seja exercido com respaldo no poder de polícia mencionado no art. 1.º do diploma legal supra, a atuação punitiva de ambos apresenta mais similaridades do que diferenças, autorizando o uso da analogia. Uma das semelhanças é a inexistência de partes em ambos os processos administrativos, tanto o punitivo derivado do poder de polícia quanto aquele exercido pelo TCU, nos quais, também, o órgão estatal exerce independentemente de provocação de outrem o direito de perseguir e de punir (jus persequendi e jus puniendi) , aproximando as duas esferas de atuação sobremaneira.
32.	Ademais, observávamos que a Lei n.º 9.873/1999 disciplinava a prescrição em sua integralidade, estabelecendo um prazo geral de 5 anos, incidente sobre todo e qualquer fato que enseja a pretensão punitiva da União, com disposições sobre termo inicial de contagem do prazo, interrupção e suspensão.
33.	Também a previsão da prescrição intercorrente no prazo de 3 (três) anos (art. 1.º, § 1.º, da lei) se afigura medida harmônica com o exercício do Controle Externo, como forma de evitar que a inércia e morosidade do Poder Público se estendam indefinidamente, constituindo importante instrumento de segurança jurídica e de estabilidade das relações jurídicas, que recomendava a integração analógica por meio da Lei n.º 9.873/1999.
34.	De todo modo, o Tribunal perfilhou entendimento diverso, tendo uniformizado sua jurisprudência quanto à prescrição da pretensão punitiva com a adoção do prazo decenal geral do Código Civil (Acórdão 1441/2016-TCU-Plenário) .
35.	No entanto, entendemos que, com o recente reconhecimento da prescritibilidade do débito pelo STF, faz-se necessário revisitar toda a matéria.
36.	Em situações que versavam sobre sanções aplicadas pelo TCU, a prescrição foi discutida pelo STF em julgamentos posteriores ao Acórdão 1441/2016-TCU-Plenário. Houve decisões colegiadas de ambas as turmas do STF no sentido de que a pretensão punitiva no processo de controle externo é regida pela Lei n.º 9.873/1999 (1.ª Turma: MS 32.201, DJe-173, 4/8/2017; 2.ª Turma: MS 35.512-AgR, DJe-135, 19/6/2019 e MS 36.067, DJe-234, 28/10/2019) .
37.	A matéria foi objeto de detalhada análise no MS 32.201. Nesse julgamento, após examinar os fundamentos do Acórdão 1441/2016-TCU-Plenário, o STF manifestou-se em sentido diverso, nos termos da seguinte ementa:
	'Direito administrativo. Mandado de segurança. Multas aplicadas pelo TCU. Prescrição da pretensão punitiva. Exame de legalidade.
	1. A prescrição da pretensão punitiva do TCU é regulada integralmente pela Lei nº 9.873/1999, seja em razão da interpretação correta e da aplicação direta desta lei, seja por analogia. (...) .'
38.	O critério utilizado pelo STF no exame da prescrição punitiva pode ter aplicação mais ampla, para ser utilizado como fonte de integração também no que diz respeito à pretensão reparatória, até que haja a edição de norma específica.
39.	Cabe destacar que o prazo de cinco anos fixado na Lei n.º 9.873/1999 é compatível com a diretriz de que a ação e a execução prescrevem no mesmo prazo (Súmula 150 do STF) , e o prazo quinquenal foi adotado pelo STF para a execução do acórdão condenatório do TCU (RE 636.886) .
40.	Ressalte-se, ainda, que, na ausência de norma em contrário, o princípio da simetria orienta que o Poder Público tenha, para agir, o mesmo prazo que a lei estabelece para a pretensão inversa, ou seja, para quando o Estado é demandado, sendo certo que a pretensão de ressarcimento exercida pelo particular contra o Estado observa o prazo quinquenal fixado pelo Decreto n.º 20.910/1932.
41.	Além disso, a Lei n.º 9.873/1999 apresenta hipóteses detalhadas quanto aos outros aspectos da regulação da prescrição (termo inicial e causas interruptivas) , compatíveis com as peculiaridades do processo de controle externo como um todo (e não apenas quando tal processo se destina à aplicação de sanções) .
42.	No que toca às causas interruptivas, vale ressaltar que, nos julgamentos dos Mandados de Segurança 32.201 e 36.067, o Supremo Tribunal Federal descortinou diversos procedimentos de controle que se enquadrariam analogicamente às hipóteses previstas no art. 2.º da Lei n.º 9.873/99, a exemplo de lavratura de relatório de auditoria, certamente um ato inequívoco que importa a apuração do fato (art. 2.º, II) , instauração de tomada de contas especial, também um ato inequívoco que importa a apuração do fato (art. 2.º, II) , autuação da TCE no Tribunal, do mesmo modo (art. 2.º, II) , citação do responsável (art. 2.º, I) , e exercício do poder punitivo por meio da prolação de acórdão condenatório (art. 2.º, III) .
43.	Por fim, cumpre transcrever trecho do Voto do Ministro Gilmar Mendes no julgamento do RE 636.886, em que justifica a adoção supletiva do art. 1.º da Lei n.º 9873/99 para o deslinde da questão:
	'Considerando que a atividade de controle externo, a cargo do Poder Legislativo e auxiliado pelo Tribunal de Contas, é exercida, mutatis mutandis, como poder de polícia administrativa lato sensu, cujo objeto é agir preventiva ou repressivamente em face da ocorrência de ilícito que possa causar ou cause prejuízo ao erário, entendo aplicável o prazo quinquenal punitivo para os casos de ressarcimento aos cofres públicos, salvo em se tratando de fato que também constitua crime, ocasião em que a prescrição reger-se-á pelo prazo previsto na lei penal. Até porque, como garantia fundamental do cidadão fiscalizado, conforme visto, é etapa obrigatória a efetivação do contraditório e da ampla defesa no processo de tomada de contas para que, após o regular processo administrativo, culmine-se com o título executivo extrajudicial que enseje a cobrança judicial visando ao ressarcimento ao erário.'
44.	Isto posto, até que sobrevenha norma específica, entendemos que a adoção do regime previsto na Lei n.º 9.873/1999 apresenta-se como solução adequada para regular a prescrição para a atuação do Tribunal, tanto por observar os parâmetros que preponderam no conjunto de normas do direito público, como por ser, também, a norma que já vem sendo utilizada pelo STF para reger a limitação temporal ao poder sancionador do TCU.
Histórico da Tomada de Contas Especial
45.	Compulsando os autos, observa-se que, em 16/4/2012, foi emitida a Nota Técnica de Análise n.º 286/2012 (peça 19) , do Ministério do Turismo, que avaliou a execução física do convênio e concluiu que não haviam sido apresentados elementos suficientes que permitissem a emissão de parecer técnico conclusivo a respeito do cumprimento de seu objeto.
46.	Em 19/1/2017, por meio do Parecer PGTUR n.º 0015/2017 (peça 29) , após avaliação dos aspectos da execução financeira, a Secretária Nacional de Qualificação e Promoção do Turismo decidiu rejeitar a prestação de contas do Convênio n.º 741551/2010.
47.	Por meio do edital n.º 4/2017 (peça 30) , publicado no D.O.U. na data de 6/3/2017, a Senhora Silvana Furtado de Figueiredo Vasconcelos foi convocada pelo MTur para regularizar pendências relacionadas à prestação de contas do convênio.
48.	O Relatório de TCE n.º 55/2017 (peça 42) foi emitido em 26/4/2017. O Relatório de Auditoria do Ministério da Transparência e Controladoria-Geral da União foi assinado em 24/8/2017, mesma data do Certificado de Auditoria do referido órgão (peças 43 e 44) .
49.	No TCU, o presente processo foi instaurado em 26/3/2018. Em 17/5/2018, foi encaminhado ao Ministério do Turismo o Ofício de diligência n.º 0039/2018-TCU/Secex-TCE (peça 55) . Depois de citada por meio do Ofício à peça 63, a responsável protocolou no Tribunal sua defesa em 28/8/2019 (peça 64) , o que comprova ter sido cientificada da citação.
50.	Por fim, na Sessão Telepresencial da 1.ª Câmara de 28/7/2020, foi prolatado o acórdão ora vergastado (peça 71) , que julgou irregulares as contas da responsável, aplicando-lhe débito e multa.
Exame da prescrição no caso concreto
51.	Quanto ao prazo, a Lei n.º 9.873/1999 apresenta um prazo geral, de cinco anos (art. 1.º, caput) , e um prazo especial, previsto no art. 1.º, § 2.º, a saber: "quando o fato objeto da ação punitiva da Administração também constituir crime, a prescrição reger-se-á pelo prazo previsto na lei penal". Com relação a essa particular hipótese, registre-se o entendimento do STJ no sentido de que a pretensão punitiva da Administração Pública em relação a infração administrativa que também configura crime em tese somente se sujeita ao prazo prescricional criminal quando instaurada a respectiva ação penal (REsp 1116477/DF, Rel. Ministro TEORI ALBINO ZAVASCKI, PRIMEIRA TURMA, julgado em 16/08/2012, DJe 22/08/2012) . Como não há notícia nos autos sobre a instauração de ação penal que verse sobre os fatos objeto desta TCE, cumpre-nos adotar o prazo geral quinquenal para a análise da prescrição no caso concreto.
52.	No que toca ao termo inicial do prazo, deve ser considerada a data da prática da infração, nos termos do art. 1.º da Lei n.º 9.873/1999. Como foram três irregularidade que compuseram o ofício citatório da ex-prefeita, relacionadas às não comprovações da execução física do objeto, da execução financeira do convênio, e de que as empresas não detentoras de direitos de exclusividade de artistas pagaram o cachê de bandas ou cantores que realizaram o evento (peça 63) , admitir-se-á, para fins de fixação do termo inicial do prazo prescricional, a data final para o cumprimento do dever de prestar contas do ajuste, 25/9/2010.
53.	Prevê a Lei n.º 9.873/1999 que a prescrição se interrompe "pela notificação ou citação do indiciado ou acusado, inclusive por meio de edital" (art. 2.º, inciso I) . Aqui cumpre destacar que, nesse regime legal, a interrupção se dá pela notificação ou citação propriamente dita, e não pelo despacho que a ordena. 
54.	Com esse fundamento, houve a interrupção em 6/3/2017 (data em que a ex-prefeita foi convocada pelo MTur por meio do edital n.º 4/2017) e em 28/8/2019 (data em que a responsável protocolou suas alegações de defesa no TCU, presumindo-se que recebeu antes o ofício de citação do Tribunal) . Cabe destacar, por oportuno, que, se houvesse devedores solidários, a interrupção da prescrição feita a um prejudicaria aos demais. Incidiria, nesse caso, regra própria da teoria geral das obrigações, segundo a qual "a interrupção efetuada contra o devedor solidário envolve os demais" (art. 204, § 1.º, do Código Civil) .
55.	Ocorre que, a teor do disposto na Lei n.º 9.873/1999, a prescrição também se interrompe "por qualquer ato inequívoco, que importe apuração do fato" (art. 2.º, inciso II) . Sob esse fundamento, houve interrupção da prescrição em 16/4/2012 (data da Nota Técnica de Análise n.º 286/2012) , em 19/1/2017 (data do Parecer PGTUR n.º 0015/2017) , em 26/4/2017 (data do Relatório de TCE n.º 55/2017) , em 24/8/2017 (data do Relatório de Auditoria do Ministério da Transparência e Controladoria-Geral da União) , em 26/3/2018 (data de instauração da TCE no Tribunal) e em 17/5/2018 (data de envio do ofício de diligência ao Ministério do Turismo) .
56.	Também houve interrupção do prazo prescricional na data em que prolatada pela 1.ª Câmara a decisão condenatória recorrível (art. 2.º, inciso III) , 28/7/2020.
57.	Feito esse retrospecto, entendemos que não restou caracterizado no caso concreto o decurso do prazo prescricional previsto no art. 1.º, caput, da Lei n.º 9.873/1999.
Conclusão quanto à prejudicial de mérito da prescrição
58.	Pelos fundamentos expostos, colocamo-nos de acordo com a análise da Serur em relação à preliminar suscitada pela recorrente, no sentido da inocorrência, no caso concreto, da prescrição das pretensões ressarcitória e punitiva do TCU. Apenas diferencia-se o critério utilizado pela Serur com o deste parecer. Para a Unidade Instrutiva, por ora, até que sobrevenha o julgamento pelo STF dos embargos opostos ao RE n.º 636.886, a prescrição deve ser analisada pelos dois regimes, do Código Civil e da Lei n.º 9.873/1999, sendo que é necessário avaliar a não ocorrência da prescrição por ambos. Para esta representante do Ministério Público de Contas, deve-se aplicar, desde já, o regime previsto na Lei n.º 9.873/1999, até que sobrevenha norma específica que contrarie este entendimento.
59.	Desse modo, tendo em vista a não constatação da prescrição segundo os parâmetros da Lei n.º 9.873/1999, a condenação em débito e multa da recorrente pelo Acórdão n.º 8.216/2020-TCU-1.ª Câmara mantém-se íntegra. 
60.	Por fim, conforme o art. 298 do Regimento Interno/TCU, aplicam-se subsidiariamente ao TCU as disposições do Código de Processo Civil, no que couber e desde que compatíveis com a Lei Orgânica. Nesse sentido, consideramos que a prescrição deve ser compreendida não como uma questão preliminar, mas como uma questão prejudicial à análise de mérito.
Proposta
61.	Pelo exposto, verificada a inocorrência da prescrição das pretensões de ressarcimento e punitiva do TCU, nos termos do regime previsto na Lei n.º 9.873/1999, esta representante do Ministério Público de Contas manifesta-se de acordo com a proposta de mérito da peça 88, de conhecer do recurso de reconsideração interposto para, no mérito, negar-lhe provimento."
É o relatório.

8.1. Jose Moreira Lima Junior (6.986/OAB-CE) e outros, representando Silvana Furtado de Figueiredo Vasconcelos.

Procuradora-Geral Cristina Machado da Costa e Silva.

TOMADA DE CONTAS ESPECIAL. MINISTÉRIO DO TURISMO. RECURSOS REPASSADOS AO MUNICÍPIO DE BATURITÉ/CE. AUSE¿NCIA DE COMPROVAC¿A¿O DA REALIZAC¿A¿O DO EVENTO OBJETO DO CONVÊNIO. CONTAS IRREGULARES. DE¿BITO. MULTA. RECURSO DE RECONSIDERAC¿A¿O. CONHECIMENTO. NEGATIVA DE PROVIMENTO.

TOMADA DE CONTAS ESPECIAL (TCE)

Secretaria de Recursos (Serur); Secretaria de Controle Externo de Tomada de Contas Especial (SecexTCE).

Trata-se de recurso de reconsideração interposto pela Sra. Silvana Furtado de Figueiredo Vasconcelos, ex-prefeita do Município de Baturité/CE (gestão de 1/1/2009 a 31/12/2012) , contra o Acórdão 8216/2020-TCU-Primeira Câmara, de relatoria do Ministro Bruno Dantas, por meio do qual este Tribunal julgou suas contas irregulares, condenou-a ao pagamento de débito de R$ 100.000,00, em valor histórico, e aplicou-lhe a multa prevista no art. 57 da Lei 8.443/1992, no valor de R$ 21.000,00.
Os presentes autos versam sobre tomada de contas especial instaurada pelo Ministério do Turismo em razão da impugnação total das despesas do Convênio 1167/2010. 
O ajuste foi celebrado entre a União, por intermédio da referida pasta ministerial, e o Município de Baturité/CE, tendo por objeto o apoio a¿ realização do evento intitulado "São João".
As irregularidades que ensejaram a citação da ex-prefeita e, posteriormente, a sua condenação em débito foram as seguintes: 
a. não comprovação da execução física do objeto do convênio, caracterizada pela não apresentação de fotografias ou filmagens datadas e em foco aberto e fechado, de modo que não restou evidenciada a execução dos itens referentes às atrações artísticas (Banda Frenessy e Banda Capim Cubano) e à estrutura de show (gerador, iluminação, segurança, banheiros químicos e sonorização) ;
b. falta de demonstração da adequada execução financeira do ajuste, configurada pela não apresentação de documentos comprobatórios que demonstrassem a destinação dos pagamentos realizados; e
c. ausência de comprovação de que as empresas, que não detinham direitos de exclusividade de artistas, pagaram o cache¿ das bandas ou dos cantores que realizaram o evento.
No recurso ora sob exame (peça 75) , a recorrente alega que:
d. houve cerceamento à defesa, tendo em vista que inúmeros argumentos e documentos comprobatórios por ela apresentados não foram enfrentados por esta Corte de Contas; ademais, as evidências e fundamentos utilizados para imputar débito e julgar irregulares as suas contas foram demasiadamente simplórios, de modo que não atendem minimamente aos direitos processuais constantes do art. 5º, incisos LIV e LV, da Constituição Federal e do art. 3º, inciso III, da Lei 9.784/1999;
e. não houve dano ao Erário, já que a totalidade da verba oriunda do convênio foi aplicada na realização do evento, que contou com a contratação de banda, palanque, gerador, banheiros químicos etc., conforme fotos que já haviam sido juntadas aos autos anteriormente, sendo inadmissível a alegação de prejuízo aos cofres públicos sem que tivesse sido devidamente caracterizada desonestidade na sua conduta; e
f. ocorreu a prescrição do débito.
Em seguida, a Serur analisou as razões recursais (peças 88 e 89) e concluiu que não restou demonstrado qualquer cerceamento de defesa. Primeiro porque a recorrente nem sequer mencionou quais os argumentos de defesa que não teriam sido enfrentados pela decisão vergastada. E segundo porque a responsável, quando do fornecimento das suas alegações de defesa, limitou-se a trazer aos autos fotos da suposta realização do evento e a alegar ausência de má-fé em sua conduta (peça 64, p. 3 e 6-22) , sendo que tais elementos foram analisados e considerados, de maneira fundamentada, insuficientes na instrução da SecexTCE e no voto condutor do acórdão condenatório (peças 67, p. 4, e 72, p. 1, respectivamente) .
Além disso, a Serur destacou que as razões recursais tampouco foram suficientes para afastar o débito, uma vez que:
g. a responsável não trouxe qualquer documentação adicional relativa a¿ comprovação das execuções física e financeira do convênio;
h. as fotos constantes dos autos não permitem identificar o nome do evento, a data em que foram tiradas e nem os nomes de cada banda e de cada item de infraestrutura previstos no plano de trabalho;
i. não houve apresentação de documentos comprobatórios de pagamentos a¿ empresa contratada que demonstrassem a destinação dos pagamentos realizados; e
j. conforme jurisprudência pacífica deste Tribunal, não há necessidade de se evidenciar desonestidade ou má-fé na conduta da responsável, para fins de julgamento pela irregularidade das contas e imputação de débito, sendo suficiente a caracterização de sua culpa grave, seja por imprudência, imperícia ou negligência, e a demonstração do nexo de causalidade entre a conduta culposa (stricto sensu) e a irregularidade cometida, o que esta¿ demonstrado na análise efetuada pela SecexTCE e nas razões contidas no voto condutor do acórdão ora recorrido.
Por último, a unidade técnica concluiu que não houve prescrição das pretensões ressarcitória ou sancionatória, tanto pelos critérios estabelecidos pelo Acórdão 1.441/2016-Plena¿rio quanto pelos previstos na Lei 9.873/1999.
Assim sendo, a Serur formulou proposta no sentido de se conhecer do recurso de reconsideração e, no mérito, negar a ele provimento.
O Ministério Público junto ao TCU (MPTCU) , representado pela procuradora-geral Cristina Machado da Costa e Silva, manifestou-se de acordo com a proposta alvitrada pela unidade técnica e apresentou análise complementar a respeito do exame da prescrição das pretensões ressarcitória e sancionatória. Na oportunidade, defendeu que tal avaliação deve ser feita com base nos critérios dispostos na Lei 9.873/1999, ate¿ que sobrevenha norma específica que contrarie esse entendimento, e que, no caso em tela, não ocorreu tal prescrição (peça 92) .
Feito o breve resumo dos fatos, passo a decidir.
II
Inicialmente, ratifico minha manifestação à peça 78 pelo conhecimento do recurso de reconsideração, por considerar preenchidos os seus requisitos de admissibilidade, nos termos dos arts. 32, inciso I, e 33 da Lei 8.443/1992.
Quanto ao mérito, acolho, em essência, os pareceres precedentes da unidade técnica e do MPTCU, cujos fundamentos incorporo como razões de decidir, naquilo que não estiver em conflito com as considerações que passo a expor.
Analisando as razões recursais fornecidas pela responsável e os demais documentos constantes dos autos, verifico que, de fato, não foram apresentados elementos capazes de comprovar a regularidade nas execuções física e financeira do convênio. Embora a ex-prefeita tenha alegado que os recursos federais foram integralmente aplicados no objeto do ajuste, tal afirmação permanece sem respaldo em evidências concretas.
Nesse sentido, convém relembrar que a jurisprudência desta Corte é firme no tocante à responsabilidade pessoal do gestor pela comprovação da boa e regular aplicação dos recursos federais recebidos mediante convênio ou instrumentos congêneres, nos termos dos arts. 37, caput, e 70, parágrafo único, da Constituição de 1988 e do art. 93 do Decreto-Lei 200/1967.
Em relação à alegação da recorrente acerca da ocorrência da prescrição, insta analisar a questão sob dois aspectos: pretensão punitiva e ações de ressarcimento.
Quanto a¿ primeira, mediante o Acórdão 1.441/2016-Plena¿rio, proferido em incidente de uniformização de jurisprudência, restou assente que a prescrição punitiva do TCU se subordina ao prazo geral disposto no Código Civil: dez anos. Essa prescrição e¿ contada a partir da data da ocorrência da irregularidade, sendo a contagem interrompida pelo ato que ordenar a citação, a audiência ou a oitiva da parte.
No caso em apreço, verifico que não se operou tal prescrição, por não haver transcorrido o prazo de dez anos entre a data da irregularidade (7/7/2010) e a data do ato que ordenou a citação e, consequentemente, interrompeu a contagem do prazo (12/6/2019, peça 61) .
E, mesmo que, ad argumentandum tantum, se passasse a aplicar os critérios estabelecidos na Lei 9.873/1999, conforme defendido pela Serur e pelo MPTCU nos pareceres antecedentes, observo que não ocorreu a prescrição da pretensão punitiva, por não haver transcorrido o prazo de cinco anos sem a ocorrência das causas interruptivas previstas no art. 2º, incisos I, II e III, da aludida lei. Ademais, o feito não ficou paralisado por mais de três anos, pendente de julgamento e despacho, de modo que tampouco se operou a prescrição intercorrente prevista no art. 1º, §1º, da referida lei.
Isso porque o prazo prescricional começou a contar em setembro de 2010, quando se encerrou o prazo para prestação de contas do ajuste, e a contagem foi interrompida em:
- 6/4/2012, com a elaboração da Nota Técnica de Análise 286, por meio da qual se apontaram, pela primeira vez, as irregularidades na prestação de contas (peça 19) ;
- 4/3/2015, com a expedição do despacho que concluiu pela reprovação das contas e determinou o prosseguimento do feito (peça 27) ;
- 26/4/2017, com a produção do Relatório de TCE 55 do Ministério do Turismo, que concluiu pela irregularidade das contas e pela existência de débito (peça 42) ;
- 28/8/2019, com a citação no âmbito desta Corte de Contas, cabendo ressaltar que, embora não conste dos autos o comprovante de recebimento do ofício citatório, a responsável apresentou suas alegações de defesa (peça 64) ; e
- 28/7/2020, com a decisão condenatória ora recorrida (peça 71) .
No tocante ao ressarcimento, a jurisprudência desta Corte de Contas, fundamentada no art. 37, § 5º, da Constituição Federal e em jurisprudência do Supremo Tribunal Federal (v.g. Mandado de Segurança 26.210-9/DF) e consolidada na Súmula 282 do TCU, aduz que as ações de ressarcimento movidas pelo Estado contra os agentes causadores de danos ao Erário são imprescritíveis.
Como mencionado nos pareceres precedentes, o Supremo Tribunal Federal, no âmbito do RE 636886/AL, fixou, recentemente, o seguinte enunciado para o Tema 899: "E¿ prescritível a pretensão de ressarcimento ao Erário fundada em decisão de Tribunal de Contas".
Não obstante essa respeitável decisão, ainda pairam diversas dúvidas sobre a matéria, pois, ainda que se interprete que a decisão do STF seja também aplicável a¿ tramitação do processo de controle externo no âmbito do TCU, exsurgem outras diversas questões fundamentais para que esta Corte de Contas estabeleça novo tratamento acerca da prescrição do débito e da pretensão punitiva, em particular quais seriam o dies a quo (data de ocorrência do fato irregular ou data do seu conhecimento pelo TCU) , o prazo prescricional e as hipóteses de interrupção da prescrição.
Ademais, a matéria decidida no RE 636886 ainda não transitou em julgado, ante a oposição de embargos de declaração.
A propósito do assunto, e¿ preciso lembrar que, como antes mencionado, o posicionamento ate¿ então vigente no STF era no sentido da imprescritibilidade das ações de ressarcimento ao Erário, na linha do MS 26.210-9/DF.
Dessa forma, a concessão de efeitos prospectivos ao RE 636886 e¿ ainda matéria passível de discussão, nos termos do art. 927, § 3º, do Código de Processo Civil:
"§ 3º Na hipótese de alteração de jurisprudência dominante do Supremo Tribunal Federal e dos tribunais superiores ou daquela oriunda de julgamento de casos repetitivos, pode haver modulação dos efeitos da alteração no interesse social e no da segurança jurídica."
Por esse motivo, em nome da segurança jurídica e da estabilidade das decisões, esta Corte de Contas tem mantido, em diversas decisões posteriores à fixação do enunciado para o Tema 899, o entendimento que ha¿ anos vem sendo adotado pelo TCU e pelo próprio STF, no sentido de considerar imprescritíveis as ações de ressarcimento ao Erário, até que a questão venha a ser esclarecida por meio da apreciação dos referidos embargos de declaração.
Mesmo assim, independentemente da premissa que venha a ser considerada (imprescritibilidade, prescrição com base no Código Civil ou prescrição com fundamento na Lei 9.873/1999) , as análises expostas nos pareceres precedentes e neste voto demonstram que não ocorreu a prescrição das pretensões ressarcitória e punitiva no caso em apreço.
Ante o exposto, acolhendo a proposta dos pareceres antecedentes de negar provimento ao presente recurso, manifesto-me por que o Tribunal aprove o acórdão que ora submeto à apreciação deste Colegiado.
TCU, Sala das Sessões, em 10 de agosto de 2021.
BENJAMIN ZYMLER 
Relator